最高法院民事判決　　　　　　　　　 111年度台上字第1426號
上　訴　人　陳玠甫
訴訟代理人　李逸文律師
被 上訴 人　王嘉禾
訴訟代理人　陳業鑫律師
　　　　　　普若琦律師
上列當事人間請求拆屋還地等（不當得利）事件，上訴人對於中
華民國110年12月14日臺灣高等法院第二審判決（109年度重上字
第500號），提起上訴，本院判決如下：
    主  文
原判決關於駁回上訴人就命其給付新臺幣二百一十萬七千九百二
十元本息，及自民國一百零七年七月三十一日起按月給付新臺幣
四萬三千七百三十三元之上訴，並命上訴人再給付利息，暨該訴
訟費用部分廢棄，發回臺灣高等法院。
    理  由
一、被上訴人主張：
  ㈠坐落臺北市○○區○○段0○段0地號土地（下稱系爭土地）
    ，原為伊配偶陳澤洋與其兄弟陳澤民、陳澤時（下稱陳澤洋
    3人）所共有，陳澤洋之應有部分為7/9（下稱系爭應有部分
    ）。
  ㈡民國86年間，陳澤洋欲於系爭土地上興建房屋，陳澤民、陳
    澤時提供印章供其辦理相關程序。嗣於88年間，臺北市○○
    區○○路0段00巷000○0 號房屋（下稱系爭房屋）興建完成
    ，登記為陳澤洋之子即上訴人所有。惟陳澤洋就系爭土地未
    與上訴人成立使用借貸關係，該房屋係無權占有系爭土地。
    陳澤洋於103年5月20日將系爭土地之系爭應有部分贈與伊。
  ㈢縱陳澤洋同意上訴人於系爭土地上興建房屋，而成立使用借
    貸契約（下稱使用借貸契約），然上訴人於106 年12月間起
    ，陸續要求其弟、妹即訴外人陳珽甫、陳彧馨及伊搬離，又
    於108 年11月間出租系爭房屋，亦可見使用借貸目的已達，
    使用借貸契約歸於消滅。況該契約復經伊於107年4月23日或
    以本件起訴狀終止。
  ㈣系爭房屋無權占有系爭土地471.71平方公尺，上訴人自 103
    年5 月20日起受有原判決附表（下稱附表）一所示相當於租
    金之不當得利。
  ㈤依民法第179條規定，求為命上訴人給付新臺幣（下同）210
    萬7,920元，及自107年7月31日起算法定遲延利息；暨自107
    年7 月31日起至返還系爭土地之日止，按月給付4萬3,733元
    （下稱定期不當得利），及自各期應給付日之翌日起算法定
    遲延利息之判決（定期不當得利遲延利息為原審所追加；王
    嘉禾、陳澤民、陳枝穎關其不利部分之上訴，另以裁定駁回
    ，於此不另贅述）。
二、上訴人辯以：
  ㈠陳澤洋出具土地使用權同意書（下稱土地使用同意書），同
    意以伊為起造人，於系爭土地興建系爭房屋，即同意伊無償
    使用系爭土地至系爭房屋不堪使用為止。
  ㈡陳澤洋將系爭應有部分借名登記為被上訴人所有，被上訴人
    應受使用借貸契約拘束。縱認被上訴人因贈與而取得系爭應
    有部分，惟附有同意系爭房屋使用之負擔。
  ㈢被上訴人受贈系爭應有部分後，持續居住於系爭房屋，可見
    其知悉並承諾伊繼續使用系爭土地，而成立另一使用借貸契
    約。
  ㈣縱伊無權占用系爭土地，惟被上訴人未曾負擔義務及給付房
    屋租金，竟向伊請求占用系爭土地之不當得利，實屬權利濫
    用。
  ㈤系爭應有部分既係陳澤洋借名登記，仍屬其遺產，應由被上
    訴人、伊、陳彧馨、陳珽甫、訴外人即伊母黃采瑛繼承，被
    上訴人僅能按系爭應有部分7/45計算得請求之不當得利數額
    。
三、原審維持第一審所為命上訴人給付被上訴人210萬7,920元本
    息，及定期不當得利之判決，駁回其上訴；並命上訴人再給
    付定期不當得利法定遲延利息之判決。理由如下：
  ㈠陳澤洋3 人於86年間出具土地使用同意書，同意陳澤洋以上
    訴人為起造人，出資在系爭土地興建系爭房屋，於88年興建
    完成後，將系爭房屋登記為上訴人所有；嗣陳澤洋於104年6
    月3 日死亡，為兩造所不爭執。依土地使用同意書內容，足
    見上訴人與陳澤洋3 人就系爭土地成立使用借貸契約，借貸
    目的即為興建房屋，該契約於系爭房屋不堪使用時始消滅。
    觀諸使用執照申請書、現場照片，可知系爭房屋並無不堪使
    用之情況，難認使用借貸契約已消滅。
  ㈡稽諸證人陳珽甫、陳乃賢之證言，僅能證明兩造家族曾在系
    爭房屋聚會或居住，無法證明使用借貸目的或約定使用方法
    為供陳澤洋家人居住，不因上訴人之弟、妹、王嘉禾未居住
    其內，使用借貸契約即消滅或得據以終止。
  ㈢被上訴人於103年5月20日因陳澤洋贈與而取得系爭應有部分
    ，然未出具土地使用同意書，非使用借貸契約之當事人，基
    於債之相對性效力，上訴人無從以之對抗被上訴人。
  ㈣依陳珽甫證言，無從認系爭土地為陳澤洋借名登記為被上訴
    人所有，或該贈與附有負擔，故不能據以推認被上訴人就系
    爭土地應有部分實為7/45，或上訴人可對被上訴人主張有權
    使用系爭土地。又被上訴人固於受贈系爭應有部分後，居住
    系爭房屋至107 年3月1日，然與其是否同意系爭房屋占有係
    屬二事，被上訴人居住系爭房屋時未向上訴人請求不當得利
    ，僅係單純沉默，無從依此逕認其有出借系爭土地之意思表
    示，故未另成立使用借貸契約。被上訴人依民法第179 條規
    定，請求上訴人給付自103年5月20日起之不當得利，屬正當
    權利之行使，並非權利濫用，亦無違反誠信原則。
  ㈤審酌系爭房屋占用系爭土地471.71平方公尺，系爭土地坐落
    位置、交通、生活機能尚稱便利等情，認上訴人因無權占有
    系爭應有部分所生相當於租金利益之不當得利，以系爭土地
    申報地價年息6%為適當。據此計算被上訴人得請求上訴人給
    付附表二所示210萬7,920元及定期不當得利。
  ㈥從而，被上訴人依民法第179條規定，請求上訴人給付210萬
    7,920 元本息，及定期不當得利本息，洵屬有據，應予准許
    。
四、本院之論斷：
  ㈠繼承人自繼承開始時，除本法另有規定外，承受被繼承人財
    產上之一切權利、義務，民法第1148條第1 項本文定有明文
    。查陳澤洋3 人於86年間出具土地使用同意書，同意上訴人
    為起造人，於系爭土地上興建系爭房屋，系爭房屋於88年興
    建完成後，登記為上訴人所有，上訴人與陳澤民3 人就系爭
    土地成立使用借貸契約，借貸目的為興建房屋，該契約於系
    爭房屋不堪使用時消滅；系爭房屋現非不堪使用；被上訴人
    於103年5月20日因陳澤洋贈與而取得系爭應有部分；陳澤洋
    於104 年6月3日死亡，為原審認定之事實。依戶籍謄本所載
    （見原審卷一317 頁），被上訴人為陳澤洋之配偶，為其法
    定繼承人，則於陳澤洋死亡後，被上訴人是否承受陳澤洋就
    使用借貸契約所生之權利、義務關係，攸關其是否因而成為
    該契約之當事人，及上訴人是否得以之為使用系爭應有部分
    之法律上原因，自應審認判斷。原審徒以被上訴人未出具土
    地使用同意書，逕為不利上訴人之判決，已有不適用上開規
    定之違法。
  ㈡法院應依證據認定當事人所爭執之待證事實，此證據不以直
    接證據為限。如能以間接證據證明間接事實，且綜合諸間接
    事實，得以符合論理及經驗法則，而推認待證事實者，亦無
    不可。查被上訴人於103年5月20日因陳澤洋贈與而取得系爭
    應有部分，並居住系爭房屋至107 年3月1日止，既為原審所
    認定。綜合陳珽甫證稱：陳澤洋身體愈來愈差，知遺產稅有
    2 年追溯期，乃將名下土地贈與被上訴人，以減少遺產稅等
    情（見原審卷二13頁）；依起訴狀所載，被上訴人係於 107
    年7月12日提起本件訴訟，請求上訴人給付103 年5月20日起
    無權占有系爭土地之不當得利（見一審湖調字卷6 頁）各節
    。似見被上訴人自受贈系爭應有部分，歷經陳澤洋死亡後，
    至提起本件訴訟止，約4 年期間，非僅未請求上訴人給付不
    當得利，反而與之共同居住於系爭房屋內。倘若如此，是否
    足以認定陳澤洋雖將系爭應有部分贈與被上訴人，惟仍有全
    家繼續居住系爭房屋之意？得否憑該間接事實，推認陳澤洋
    將系爭應有部分贈與被上訴人時，附有續供系爭房屋使用之
    負擔？自有進一步斟酌之必要。上訴人就此一再辯稱：陳澤
    洋與被上訴人之上開贈與契約，乃附負擔之贈與等情（見原
    審卷一177頁、卷二181至183 頁），影響被上訴人能否請求
    不當得利之認定，原判決未遑細究，逕以上訴人就上開所辯
    ，未能證明為由，進而為其不利之判決，除違反證據法則外
    ，亦有不備理由之違誤。
  ㈢本件上開事實尚有未明，本院無從為法律上之判斷。上訴論
    旨，指摘原判決此部分不當，求予廢棄，非無理由。
五、據上論結，本件上訴為有理由。依民事訴訟法第477條第1項
    、第478條第2項，判決如主文。
中    華    民    國   111    年    7     月    27    日
                      最高法院民事第三庭
                          審判長法官  沈  方  維  
                                法官  鍾  任  賜  
                                法官  張  競  文  
                                法官  陳  麗  芬  
                                法官  方  彬  彬  
本件正本證明與原本無異
                                      書  記  官
中    華    民    國   111    年    8     月    10    日